【裁判字號】    97,簡上,147
【裁判日期】    971009
【裁判案由】    清償借款
【裁判全文】
臺灣板橋地方法院民事判決             97年度簡上字第147號
上  訴  人    戊○○
兼訴訟代理人  乙○○
上  訴  人    丙○○
被  上訴人    第一商業銀行股份有限公司
法定代理人    甲○○
訴訟代理人    丁○○
上列當事人間請求清償借款事件，上訴人不服中華民國97年3 月
31日本院三重簡易庭96年度重簡字第8282號第一審判決，提起上
訴，經本院於97年10月1 日言詞辯論終結，判決如下：
    主  文
原判決所命上訴人之連帶給付，於超過上訴人繼承張敬彬遺產範
圍部分，及該部分假執行之宣告均廢棄。
上開廢棄部分，被上訴人在第一審之訴駁回。
其餘上訴駁回。
第二審訴訟費用由上訴人連帶負擔。
    事實及理由
一、被上訴人於原審起訴主張：訴外人闕紅棗邀同訴外人張敬彬
    為連帶保證人，於民國87年11月18日向被上訴人借款新臺幣
    （下同）300,000 元，約定借款期間自87年11月18日起至92
    年11月18日止，利息按週年利率百分之10.877計算，並按月
    平均攤付本息，倘未按期攤還本金或繳納利息時，債務視為
    全部到期，且除依上開利率計付利息外，逾期在6 個月以內
    者，按上開利率百分之10，逾期超過6 個月部分，按上開利
    率百分之20加計違約金。詎闕紅棗自90年8 月19日起未依約
    繳款，尚積欠本金134,134 元及依前述約定計算之利息暨違
    約金未清償，其連帶保證人張敬彬自應負連帶清償之責。惟
    張敬彬已於88年1 月16日死亡，上訴人及張雅婷（被上訴人
    請求張雅婷連帶清償上開保證債務部分，業經原審判決駁回
    其訴，而兩造俱未對此聲明不服，即已確定）為其繼承人，
    並未聲明拋棄或限定繼承，對於張敬彬所負之上開保證債務
    ，自應負連帶清償責任。爰依連帶保證及繼承之法律關係，
    聲明求為判決上訴人應連帶給付被上訴人134,134 元及自90
    年8 月19日起至清償日止，按週年利率百分之10.877計算之
    利息，並自90年9 月20日起至清償日止，其逾期在6 個月以
    內者，按上開利率百分之10，逾期超過6 個月部分，按上開
    利率百分之20計算之違約金。
二、上訴人於原審則抗辯：訴外人張敬彬於87年11月初即因肝癌
    末期住進臺北市中華開放醫院治療，依當時病況，絕無體力
    前往臺北市○○街辦理本件借款之對保手續；又張敬彬於發
    病前曾在世界城水果行任職，而訴外人闕紅棗為該水果行之
    會計，依民間行號習慣，為方便辦理各項事務，均會要求員
    工把印章、身分證影本等證件置於會計人員處保管，是本件
    借款是否為張敬彬親自作保，即有可疑等語。
三、原審判決命上訴人應連帶給付被上訴人134,134 元及自90年
    8 月19日起至清償日止，按週年利率百分之10.877計算之利
    息，並自90年9 月20日起至清償日止，其逾期在6 個月以內
    者，按上開利率百分之10，逾期超過6 個月部分，按上開利
    率百分之20計算之違約金。上訴人就其敗訴部分聲明不服，
    提起上訴，其上訴意旨略以：上訴人於訴外人張敬彬死亡後
    ，雖未辦理拋棄或限定繼承，惟張敬彬死亡時並無財產，如
    由上訴人代履行張敬彬對被上訴人所負之保證契約債務，顯
    失公平，是依民法繼承編施行法第1 條之2 第1 項之規定，
    上訴人應毋須負擔本件借款清償責任等語，並聲明：(一)原判
    決關於不利上訴人部分廢棄，(二)上開廢棄部分，被上訴人在
    第一審之訴駁回。被上訴人則聲明：上訴駁回。
四、本院之判斷
  (一)被上訴人主張之上開事實，業據其於原審提出與所述相符之
    借據影本、本院96年5 月24日板院輔家科春穎字第025263號
    函影本各1 份、戶籍謄本3 件為證（見原審卷第6 至14頁）
    ，且為上訴人於本院審理時所不爭執（見本院97年10月1 日
    言詞辯論筆錄第1 頁），自堪信為真實。
  (二)按繼承在民法繼承編97年1 月4 日修正施行前開始，繼承人
    對於繼承開始後，始發生代負履行責任之保證契約債務，由
    其繼續履行債務顯失公平者，得以所得遺產為限，負清償責
    任，民法繼承編施行法第1 條之2 第1 項定有明文。查訴外
    人張敬彬係於88年1 月16日死亡，有戶籍謄本1 件在卷可參
    （見原審卷第8 頁），其死亡後，其繼承人均未向法院聲明
    拋棄或限定繼承，亦有本院96年5 月24日板院輔字科春穎字
    第025263號函影本1 件存卷足憑。而本件借款主債務人闕紅
    棗係於張敬彬死亡後之90年8 月19日起未依約還款，此據原
    告起訴狀載述綦詳（見原審卷第4 頁），是本件連帶保證人
    張敬彬之繼承人即上訴人代負履行責任之保證契約債務，係
    於繼承開始後始發生，如由上訴人繼續履行此保證契約債務
    自顯失公平，依前揭法條之規定，上訴人得以繼承張敬彬遺
    產之範圍為限，對該保證契約債務負連帶清償責任。
  (三)綜上所述，被上訴人依連帶保證及繼承之法律關係，請求上
    訴人於繼承張敬彬遺產之範圍內，連帶給付134,134 元及自
    90年8 月19日至清償日止，按週年利率百分之10.877計算之
    利息，並自90年9 月20日起至清償日止，其逾期在6 個月以
    內者，按上開利率百分之10，逾期超過6 個月者，按上開利
    率百分之20計算之違約金部分，為有理由，應予准許；逾此
    範圍之請求則無理由，應予駁回。原審未及審酌民法繼承編
    施行法第1 條之2 條第1 項之修正規定，而就超過上開應准
    許部分，為上訴人敗訴之判決，並為假執行之宣告，自有未
    洽；上訴意旨就此部分指摘原判決不當，求予廢棄改判，為
    有理由，爰由本院廢棄改判如主文第1 、2 項所示。至上開
    應准許部分，原審判命上訴人為連帶給付，並為假執行之宣
    告，核無違誤，上訴意旨就此部分仍執前詞指摘原判決不當
    ，求予廢棄改判，為無理由，應駁回其上訴。
五、結論：上訴人之上訴為一部有理由，一部無理由，民事訴訟
    法第436 條之1 第3 項、第450 條、第449 條第1 項、第79
    條，判決如主文。
中    華    民    國    97    年    10    月    9     日
                  民事第三庭審判長法  官  朱耀平
                                  法  官  許月珍
                                  法  官  王瑜玲
以上正本係照原本作成
對本判決不得上訴。
中    華    民    國    97    年    10    月    14    日
                                  書記官  黃美雲


司法院資訊處製作；財團法人民間司法改革基金會備份。
